【裁判字號】    97,台非,571
【裁判日期】    971218
【裁判案由】    違反毒品危害防制條例
【裁判全文】
最高法院刑事判決              九十七年度台非字第五七一號
上  訴  人  最高法院檢察署檢察總長
被      告  甲○○
上列上訴人因被告違反毒品危害防制條例案件，對於台灣彰化地
方法院中華民國九十七年一月三十一日第一審確定判決（九十六
年度訴字第二五七八號；起訴案號：台灣彰化地方法院檢察署九
十六年度偵字第五八Ｏ二號），認為違背法令，提起非常上訴，
本院判決如下：
    主  文
原判決關於累犯及宣告之主刑部分均撤銷。
甲○○施用第一級毒品，處有期徒刑捌月。
    理  由
非常上訴理由稱：「一、按判決不適用法則或適用不當者，為違
背法令，刑事訴訟法第三百七十八條定有明文。又依法應於審判
期日調查之證據未予調查，致適用法令違誤，而顯然於判決有影
響者，該項確定判決即屬違背法令，得提起非常上訴，亦經司法
院釋字第一八一號解釋在案。是事實審法院對於被告有無累犯之
事實，應否適用刑法第四十七條累犯之規定加重其刑，即屬法院
認定事實與適用法律之基礎事項，客觀上有調查之必要，應依職
權加以調查，倘被告並非累犯，而事實審並未詳加調查，致判決
時依累犯之規定論處，即屬刑事訴訟法第三百九十七（似為＜三
百七十九＞之誤繕）條第十款所規定，依法應於審判期日調查之
證據未予調查，其判決當然違背法令。次按累犯之成立，依刑法
第四十七條之規定，必須曾受有期徒刑之執行完畢或受無期徒刑
或有期徒刑一部之執行而赦免後，五年以內再犯有期徒刑以上之
罪者，始足當之。又被告犯應併合處罰之數罪，經法院分別判處
有期徒刑確定，並依檢察官之聲請，以裁定定其數罪之應執行刑
確定，該數罪是否執行完畢，係以所定之刑全部執行完畢為斷。
其在未裁定前已先執行之有期徒刑之罪，因嗣後合併他罪定應執
行刑之結果，檢察官所換發之執行指揮書，係執行應執行刑，其
前已執行之有期徒刑部分，僅應予扣除，不能認為已執行完畢。
被告所犯數罪，如符合刑法第五十條、第五十一條應併合處罰之
要件，雖經法院分別判處有期徒刑確定，其中一罪且先執行有期
徒刑期滿。嗣法院又依檢察官之聲請，以裁定定數罪之應執行刑
確定，則在所裁定之執行刑尚未全部執行完畢以前，各罪之宣告
刑均不發生執行完畢之問題，其在未裁定前已先執行期滿之罪，
僅應將其已執行之刑期自應執行刑中扣除，不能認該罪已執行完
畢，自亦不能據為成立累犯之要件（參見貴院八十八年度台非字
第二八五號、第一六一號、九十四年度台非字第二四九號判決）
。二、查本件原判決以『甲○○前因違反毒品危害防制條例等案
件，分別經該院以九十五年度訴字第一五八四號判處有期徒刑六
月確定，及經台灣高等法院台中分院以九十六年度上訴字第七三
四號判處有期徒刑七月確定，入監執行，嗣經台灣高等法院台中
分院以九十六年度聲減字第一四一二號裁定減刑，甫於九十六年
七月二十日縮短刑期執行完畢，詎其仍不知悔改，於前開觀察、
勒戒執行完畢釋放後五年內，復基於施用第一級毒品海洛因之犯
意，於九十六年九月十九日下午六時許，在其位於彰化縣彰化市
○○里○○路○段一一七巷十五之四號之住所，以將第一級毒品
海洛因摻入香煙內，點火加以吸食之方式，施用第一級毒品海洛
因一次，嗣於九十六年九月二十日上午八時五分許及同日『上』
〈非常上訴書漏載一字〉午八時七分許，因係毒品列管人口，至
警局採集尿液送驗，結果呈嗎啡陽性反應而查獲』，因認被告犯
毒品危害防制條例第十條第一項之施用第一級毒品罪，並依累犯
加重其刑，上開被告所犯毒品危害防制條例之案件分別量處有期
徒刑六月（減刑為三月）、七月（減刑為三月十五日）在案，又
上開二案之罪刑雖曾於九十五年十二月十三日起至九十六年七月
二十日止在監執行，然該二案之罪刑業與台灣彰化地方法院於九
十六年十月二十九日以九十六年度易字第三八五號案判決詐欺罪
並處有期徒刑四月確定之罪刑，合併定應執行刑有期徒刑九月十
五日確定。（台灣彰化地方法院九十六年度聲字第一五九九號裁
定），因此本件被告所犯毒品危害防制條例案件應非累犯，原審
未予詳查，竟以累犯論處，並加重其刑，原判決自有適用法則不
當之違法。案經確定，且於被告不利，爰依刑事訴訟法第四百四
十一條、第四百四十三條提起非常上訴，以資糾正。」等語。
本院按：刑法關於累犯之規定，以受徒刑之執行完畢，或一部之
執行而赦免後，五年以內故意再犯有期徒刑以上之罪者，為其成
立要件，此觀刑法第四十七條第一項規定甚明。又裁判確定前犯
數罪者，併合處罰之；數罪併罰，宣告多數有期徒刑者，於各刑
中之最長期以上，各刑合併之刑期以下，定其刑期，刑法第五十
條、第五十一條第五款定有明文。故刑法第四十七條第一項所謂
之「受徒刑之執行完畢」，就數罪併罰案件，係指所定之執行刑
全部執行完畢而言。如於定執行刑之前，因有一部分犯罪先確定
，形式上予以執行，仍應依刑法規定定其應執行之刑，俟檢察官
指揮執行「應執行刑」時，再就形式上已執行部分予以折抵，不
能謂先確定之罪已執行完畢。本件被告甲○○前因違反毒品危害
防制條例等案件，分別經台灣彰化地方法院（下稱彰化地院）判
決處有期徒刑六月（減刑為三月），及台灣高等法院台中分院判
決處有期徒刑七月（減刑為三月又十五日）確定，於民國九十五
年十二月十三日至九十六年七月二十日入監服刑。詎被告於九十
五年九、十月間，另涉犯幫助詐欺取財罪，經彰化地院於九十六
年十月二十九日判處有期徒刑四月確定，並與上開二罪合併定應
執行刑為有期徒刑九月又十五日確定（彰化地院九十六年度聲字
第一五九九號）。揆諸上揭規定，被告於九十六年九月十九日，
再犯本件施用第一級毒品罪並非累犯，原審未察，遽論以累犯，
並非適法。案經確定，且於被告不利，非常上訴意旨執以指摘，
洵有理由，應由本院將原判決關於累犯及宣告之主刑部分均撤銷
，另行判決如主文第二項所示，以資救濟。
據上論結，應依刑事訴訟法第四百四十七條第一項第一款，毒品
危害防制條例第十條第一項，判決如主文。
中    華    民    國  九十七  年   十二   月   十八   日
                      最高法院刑事第十一庭
                          審判長法官  花  滿  堂
                                法官  黃  正  興
                                法官  陳  東  誥
                                法官  林  錦  芳
                                法官  洪  昌  宏
      本件正本證明與原本無異
                                      書  記  官
中    華    民    國  九十七  年   十二   月  二十五  日
                                                     m


司法院資訊處製作；財團法人民間司法改革基金會備份。
